臺灣高雄地方法院民事裁定　　　　　　　96年度家抗字第50號
抗　告　人　甲○○
相　對　人　乙○○
上當事人間請求分割遺產事件，抗告人對於民國95年11月13日本
院94年度岡簡字第45號駁回反訴之裁定提起抗告，本院管轄之第
二審法院裁定如下：
    主　文
原裁定廢棄，發回臺灣高雄地方法院岡山簡易庭。
抗告程序費用新台幣壹仟元由相對人負擔。
    理　由
一、抗告意旨略以：
  (一)緣原審係以：坐落高雄縣岡山鎮○○段第1244地號、地目建
    、面積814 平方公尺之土地及同段第1245地號、地目建、面
    積88平方公尺之土地（下稱系爭土地），既為被繼承人張鬧
    生所遺財產，抗告人請求將系爭土地登既為伊所有，自應以
    張鬧生其餘繼承人為反訴被告，惟抗告人僅列本訴被告即相
    對人乙○○1 人為反訴被告，未對其餘本訴被告提起反訴，
    自與民事訴訟法第259 條要件不符，又本件本訴之訴訟標的
    係民事訴訟法第427 條第1 、2 項所定之適用簡易程序範圍
    ，惟抗告人提起之反訴，其訴訟標的已逾越上開條文適用簡
    易程序之範圍，而應適用通常程序審理，亦不得於本件訴訟
    中提出為由，裁定駁回抗告人於原審所提起之反訴，抗告人
    殊難甘服，析述理由如后。
  (二)原審既認抗告人需對張鬧生所有繼承人提出，始為合法，自
    應於程序中適時予以曉諭或闡明，以避免突襲性裁判，此觀
    民事訴訟法第199 條及第199 條之1 規定即知，亦乃民事訴
    訟法近年來陸續修正之理念及目標，何況，縱使抗告人僅對
    其中1 人提起反訴，仍可於程序中以追加方式補正，抗告人
    並非法律專業人士，詎原裁定法院完全未予曉諭或闡明，更
    未給予補正之機會，以致抗告人繳付新臺幣（下同）13、4
    萬元後，卻遭原審逕以裁定駁回，顯有違誤，應予廢棄。
  (三)又本件本訴乃相對人請求分割遺產事件，且相對人主張之遺
    產即系爭土地，經核定其價額高達13,981,000元，顯不符合
    民事訴訟法第427 條第1 項或第2 項之規定，但依法仍可因
    當事人不為抗辯而適用簡易程序。
  (四)再者，因訴之變更、追加或提起反訴，致其訴之全部或一部
    ，不屬第427 條第1 項及第2 項之範圍者，除當事人合意繼
    續適用簡易程序外，法院應以裁定改用通常訴訟程序，並由
    原法官繼續審理；前項情形，被告不抗辯而為本案之言詞辯
    論者，視為已有適用簡易程序之合意，民事訴訟法第435 條
    定有明文，上開條文規定係規定於民事訴訟法第3 章簡易程
    序中，顯為簡易程序之特別規定，依特別規定優於普通規定
    ，自優於同法第260 條第2 項之普通規定，從而，原裁定於
    簡易程序逕以抗告人所提起之反訴，其訴訟標的之價額已逾
    越民事訴訟法第427 條第1 、2 項所定之適用簡易程序範圍
    ，應適用通常程序審理，不得於本件訴訟中提起，顯然違誤
    ，請廢棄原審裁定，另為適法之裁定等語（見本院卷第50頁
    至第53頁、第109頁）。
二、相對人則以：抗告人僅列相對人1 人為反訴被告，未對其餘
    繼承人提起反訴，自與民事訴訟法第259 條要件不符，又本
    件本訴之訴訟標的係民事訴訟法第427 條第1 、2 項所定之
    適用簡易程序範圍，惟抗告人提起之反訴，其訴訟標的已逾
    越上開條文適用簡易程序之範圍，而應適用通常程序審理，
    亦不得於本件訴訟中提出；另抗告人僅以卷付1 張授權書主
    張被繼承人張鬧生亦將系爭土地贈與伊，相對人否認該文書
    之真正，且張鬧生為民國41年8 月17日去世，距前開文書簽
    署日只差1 日，張鬧生辭世又有配偶子女在世，抗告人為28
    年8 月30日生，斯時年僅13歲，張鬧生焉會將系爭土地授權
    （贈與）抗告人改建房舍使用，故上開文件乃抗告人臨訟所
    偽造，且抗告人空言主張已受贈系爭土地，卻未辦理所有權
    變更登記，豈能自居為所有權人等語，資為抗辯，並聲明：
    抗告駁回等語（見本院卷第105 頁至第106 頁）。
三、按被告於言詞辯論終結前，得在本訴繫屬之法院，對於原告
    及就訴訟標的必須合一確定之人提起反訴，民事訴訟法第25
    9 條固定有明文，查抗告人雖於反訴起訴狀僅將本訴原告乙
    ○○1 人列為反訴被告，惟於95年11月23日即已具狀補正將
    其餘本訴被告列為反訴被告，況原審於95年10月23日裁定命
    抗告人補繳裁判費（見本件卷第111 頁），而抗告人已遵期
    繳納，原審卻逕以抗告人之反訴與民事訴訟法第259 條要件
    不合，予以駁回，應有違疏之處。
四、又按因訴之變更、追加或提起反訴，致其訴之全部或一部，
    不屬第427 條第1 項及第2 項之範圍者，除當事人合意繼續
    適用簡易程序外，法院應以裁定改用通常訴訟程序，並由原
    法官繼續審理；前項情形，被告不抗辯而為本案之言詞辯論
    者，視為已有適用簡易程序之合意，於民事訴訟法第435 條
    亦有明文。經查，抗告人於原審係在95年10月14日提起反訴
    （見本院94年度岡簡字第45號卷(二)第210 頁），嗣於96年10
    月24日言詞辯論期日，相對人即反訴被告，既未抗辯抗告人
    提起反訴之程序問題，且已為本案之言詞辯論，即應視為已
    有適用簡易程序之合意（見上開卷(二)第248 、249 頁），退
    步言之，抗告人提起反訴之訴訟標的雖已逾越民事訴訟法第
    427 條適用簡易程序之範圍，而依上揭民事訴訟法第435 條
    第1 項規定應適用通常程序審理，仍應由原法官以裁定改用
    通常程序繼續審理，故原裁定以抗告人所提起之反訴，應適
    用通常程序，不得在原審簡易程序中提出為由，而以反訴不
    合法予以駁回，尚有未合，從而，本件抗告意旨指摘原裁定
    為不當，求予廢棄，為有理由。綜上，應將原裁定廢棄發回
    原法院，爰裁定如主文第1 項。
五、據上論結，本件抗告為有理由，爰依民事訴訟法第436 條之
    1 第3 項、第492 條、第495 之1 第1 項、第463 條、第95
    條、第78條，裁定如主文。
中　　華　　民　　國　　96　　年　　10　　月　　25　　日
                家事法庭  審判長法  官    郭慧珊
                                法  官    楊國煜
                                法  官    林建鼎
以上正本證明與原本無異。
如不服本裁定，須於裁定送達後10日內向本院提出再抗告狀（須
附繕本一份及繳納再抗告裁判費新台幣1,000 元），同時表明抗
告理由，抗告理由須以適用法規顯有錯誤且所涉及之法律見解具
有原則上之重要性為限，經本院許可後提起再抗告。
中　　華　　民　　國　　96　　年　　10　　月　　25　　日
                                書記官    洪敏芳
